ACORDAO-COMPLETO-2586124

ACÓRDÃO 2929/2023 ATA 10/2023 - PRIMEIRA CÂMARA

VISTO, relatado e discutido este pedido de reexame interposto por Ana Rita Queiroz Lacerda da Silva contra o Acórdão 379/2022-TCU-Primeira Câmara (Relator: Ministro Weder de Oliveira) , que julgou ilegal seu ato de aposentadoria em decorrência da incorporação de quintos/décimos pelo exercício de funções comissionadas entre 8/4/1998 e 4/9/2001,
ACORDAM os Ministros do Tribunal de Contas da União, reunidos em sessão da 1ª Câmara, ante as razões expostas pelo Relator e com fundamento no art. 48 da Lei 8.443/1992, em: 
9.1. conhecer do pedido de reexame e negar-lhe provimento; e 
9.2. encaminhar cópia desta decisão ao Tribunal Superior do Trabalho e à interessada.

Pedido de reexame interposto contra acórdão que considerou ilegal ato de aposentadoria, com negativa de registro, em decorrência da incorporação de quintos pelo exercício de funções comissionadas entre 8/4/1998 e 4/9/2001.

Primeira Câmara

Tribunal Superior do Trabalho

3. Recorrente: Ana Rita Queiroz Lacerda da Silva (XXX.744.904-XX)

13.1. Ministros presentes: Walton Alencar Rodrigues (Presidente), Jorge Oliveira (Relator) e Jhonatan de Jesus.
13.2. Ministro-Substituto convocado: Augusto Sherman Cavalcanti.

JORGE OLIVEIRA

Ministro-Substituto Weder de Oliveira

Trata-se de pedido de reexame (peça 14) interposto por Ana Rita Queiroz Lacerda da Silva contra o Acórdão 379/2022-TCU-Primeira Câmara (relator: Min. Weder de Oliveira) , cujo teor transcrevo a seguir:
"ACORDAM os ministros o Tribunal de Contas da União, reunidos em sessão da 1ª Câmara, com fundamento nos arts. 1º, V, e 39, II, da Lei 8.443/1992, c/c os arts. 17, III; 143, II e 260 e 262 do Regimento Interno do TCU, em considerar ilegais e negar registro ao (s) ato (s) de aposentadoria em favor do (s) interessado (s) identificado (s) no item 1.1, e expedir as determinações abaixo, conforme proposto pela unidade técnica.
1.7. Determinações:
1.7.1. dispensar a devolução dos valores indevidamente recebidos, presumidamente, de boa-fé pelo (s) interessado (s) nos termos da Súmula 106 deste Tribunal;
1.7.2. determinar ao órgão/entidade responsável pela concessão que:
1.7.2.1. suspenda, no prazo de 15 (quinze) dias, todo e qualquer pagamento concernente ao (s) ato (s) impugnado (s) , adequando a parcela referente à incorporação de quintos/décimos do (a) interessado (a) , conforme modulado pelo STF no âmbito do RE 638.115, comunicando a este Tribunal as providências adotadas, nos termos dos arts. 262, caput, do RI/TCU, e 8º, caput, da Resolução TCU 206/2007;
1.7.2.2. dê ciência do inteiro teor desta deliberação ao (s) interessado (s) , alertando-o (s) de que o efeito suspensivo proveniente da interposição de eventuais recursos perante o Tribunal não o (s) exime da devolução dos valores percebidos indevidamente após a respectiva notificação, caso esses não sejam providos, devendo encaminhar os comprovantes dessa notificação a esta Corte no prazo de até 30 (trinta) dias;
1.7.2.3. cadastre novo (s) ato (s) de concessão de aposentadoria livre (s) da (s) irregularidade (s) apontada (s) , submetendo-o (s) no prazo de 30 (trinta) dias à apreciação deste Tribunal, nos termos do art. 262, caput e § 2º, do RI/TCU, e do art. 19, § 3º, da Instrução Normativa TCU 78/2018;."
2.	Atendidos os requisitos de admissibilidade, conheci, preliminarmente, do pedido de reexame e suspendi os efeitos dos itens 1.7.2.1 e 1.7.2.3 do Acórdão 379/2022-TCU-Primeira Câmara, nos termos dos arts. 32 e 48 da Lei 8.443/1992 e dos arts. 285 e 286 do Regimento Interno (peça 30) .
3.	No mérito, a antiga Secretaria de Recursos (Serur) , atual Unidade de Auditoria Especializada em Recursos (AudRecursos) propôs negar provimento ao recurso, nos termos da instrução de peça 37, a qual contou com a anuência do dirigente da unidade técnica (peça 38) : 
"HISTÓRICO
2. Em exame, para fins de registro, ato de concessão de aposentadoria emitido por Tribunal Superior do Trabalho - DF em benefício de Ana Rita Queiroz Lacerda da Silva. 
2.1. O ato foi considerado ilegal, com negativa de registro, pela inclusão, nos proventos, de quintos de funções comissionadas exercidas após o advento da Lei 9.624/1998, que extinguiu a vantagem.
2.2. Não havia notícia nos autos de que a parcela irregularmente incluída nos proventos estivesse amparada por decisão judicial transitada em julgado.
2.3. Houve determinação ao órgão de origem para que suspendesse os pagamentos da parcela de quintos indevidamente incorporada, assim como emitisse novo ato de concessão, adequando-o à modulação de efeitos estabelecida pelo Supremo Tribunal Federal no Recurso Extraordinário 638.115.
ADMISSIBILIDADE
3. Reitera-se a proposta de conhecimento do recurso, nos termos do exame de admissibilidade de peça 27 e do despacho de peça 30.
EXAME DE MÉRITO
4. Delimitação
4.1. O presente exame contempla as seguintes questões:
a) legalidade da incorporação de quintos pelo exercício de função comissionada ou de cargo em comissão após a entrada em vigor da Lei 9.624/1998, de 8/4/1998;
b) modulação dos efeitos da decisão adotada pelo STF no RE 638.115, que fixou condições para preservação dos pagamentos.
5. Incorporação de quintos após a vigência da Lei 9.624/1998
5.1. O recorrente defende que o ato é legal, pois os quintos foram incorporados com base em decisão judicial, que reconheceu o direito à vantagem. Argumenta, em síntese, que:
a) é beneficiária de decisão judicial proferida em ação movida pela Associação Nacional dos Servidores da Justiça do Trabalho - Anajustra (processo 2004.34.00.048565-0) . A decisão transitou em julgado em 01/08/2006, antes da conclusão do julgamento, pelo STF, do Recurso Extraordinário 638.115;
b) ao modular os efeitos do julgamento do Recurso Extraordinário 638.115, em sessão plenária de 18/12/2019, o STF preservou as situações protegidas por decisão judicial que estivesse transitada em julgado.
Análise:
5.2. Não há amparo legal para a incorporação de quintos pelo exercício de função comissionada ou cargo em comissão após 8/4/1998, quando entrou em vigor a Lei 9.624/1998, que extinguiu a vantagem.
5.3. A questão foi decidida pelo Supremo Tribunal Federal, em regime de repercussão geral (RE 638.115, tema 395) . O entendimento fixado foi o de que "ofende o princípio da legalidade a decisão que concede a incorporação de quintos pelo exercício de função comissionada no período de 8/4/1998 até 4/9/2001, ante a carência de fundamento legal".
5.4. A carência de fundamento legal para a concessão da vantagem é motivo suficiente para sustentar a ilegalidade do ato e a consequente negativa de seu registro (plano da validade) , ainda que, excepcionalmente, sejam preservados os efeitos financeiros (plano da eficácia) , se atendidas as condições fixadas pelo STF ao modular os efeitos do julgamento do RE 638.115.
6. Preservação dos efeitos financeiros do ato (modulação da decisão do RE 638.115) 
6.1. O recorrente defende que é legítima a continuidade dos pagamentos dos quintos incorporados, por estarem amparados em decisão judicial transitada em julgado. 
Análise:
6.2. A cessão imediata ou a manutenção dos pagamentos decorrentes do ato dependerá do atendimento às condições fixadas pelo STF ao modular os efeitos da decisão adotada no RE 638.115, relativamente às funções exercidas de 8/4/1998 a 4/9/2001.
6.3. Na modulação de efeitos, o STF considerou situações distintas. Assim, é 'indevida a cessação imediata do pagamento dos quintos quando fundado em decisão judicial transitada em julgado'. Todavia, quanto às vantagens percebidas em razão de decisões administrativas ou de decisões judiciais sem trânsito em julgado, os pagamentos devem ser mantidos apenas "até sua absorção integral por quaisquer reajustes futuros concedidos aos servidores".
6.4. No caso concreto, o acórdão recorrido consignou que não havia informações, no processo, de que o ato estivesse amparado em decisão judicial transitada em julgado.
6.5. Mesmo com a informação, no recurso, de que o ato está amparado por decisão judicial transitada em julgado, a confirmação dessa premissa exige a análise da situação do beneficiário do ato, em confronto com os limites objetivos e subjetivos da decisão judicial invocada.
6.6. Tal análise deve ser empreendida pelo órgão de origem, responsável pela emissão do ato e que dispõe de todas as informações necessárias para verificar o atendimento às condições fixadas na modulação de efeitos do julgamento do RE 638.115.
6.7. Caso seja comprovado, perante o órgão de origem, que o benefício em exame está amparado por decisão judicial transitada em julgado que assegure a vantagem, será possível a continuidade dos pagamentos, sem a absorção por reajustes futuros. Do contrário, deverá ocorrer a cessão imediata ou a absorção gradual da vantagem pelos reajustes futuros, conforme o enquadramento da situação concreta em uma das hipóteses previstas na modulação dos efeitos do RE 638.115.
6.8. O acórdão recorrido não ressalvou expressamente a hipótese de preservação dos efeitos financeiros do ato, caso o órgão de origem comprove que a vantagem em questão está amparada em decisão judicial transitada em julgado. Convém deixar consignada a ressalva, para que não haja dúvidas quando da implementação do acórdão.
CONCLUSÃO
7. Do exame, é possível concluir que:
a) não há amparo legal para a incorporação de quintos pelo exercício de função comissionada ou cargo em comissão após 8/4/1998, como decidido pelo STF no julgamento do RE 638.115;
b) a ausência de amparo legal justifica a irregularidade do ato (plano da validade) , mesmo nos casos em que o pagamento seja mantido (plano da eficácia) , em caráter excepcional, por força da modulação dos efeitos da decisão adotada no RE 638.115;
c) os efeitos financeiros das incorporações de quintos pelo exercício de funções ou cargos comissionados entre 8/4/1998 e 4/9/2001 podem ser preservados se atendidas as condições fixadas pelo STF ao modular os efeitos da decisão adotada no RE 638.115;
d) caberá ao órgão de origem avaliar a situação do caso concreto, em confronto com os parâmetros já fixados pelo STF, e adotar as medidas cabíveis quanto à cessação imediata ou à continuidade dos pagamentos.
PROPOSTA DE ENCAMINHAMENTO
8. Ante o exposto, submetem-se os autos à consideração superior, propondo-se, com fundamento no art. 48 da Lei 8.443/1992:
a) conhecer do recurso e, no mérito, negar-lhe provimento;
b) esclarecer ao órgão de origem que será possível a continuidade dos pagamentos, sem a absorção por reajustes futuros, caso comprove, no caso concreto, a existência de decisão judicial transitada em julgado que assegure a incorporação de quintos no período entre 8/4/1998 e 4/9/2001, conforme a modulação de efeitos fixada pelo Supremo Tribunal Federal no Recurso Extraordinário 638.115."
4.	O Ministério Público junto ao Tribunal acompanha a unidade técnica.
	É o relatório.

não há.

Procurador Marinus Eduardo De Vries Marsico

Aposentadoria. Incorporação de quintos após a vigência da lei 9.624/1998. Carência de amparo legal. Ilegalidade do ato. Preservação dos efeitos financeiros sujeita a condições fixadas pelo STF no julgamento do RE 638.115. Avaliação do atendimento às condições, no caso concreto, a cargo do órgão de origem. Pedido de reexame. Conhecimento do recurso. ARGUMENTOS INSUFICIENTES PARA ALTERAÇÃO DA DECISÃO RECORRIDA. Negativa de provimento.

APOSENTADORIA (APOS)

Trata-se de pedido de reexame interposto por Ana Rita Queiroz Lacerda da Silva (peças 11-26) contra o Acórdão 379/2022-TCU-Primeira Câmara (relator: Ministro Weder de Oliveira) , que julgou ilegal seu ato de aposentadoria, com negativa de registro, em decorrência da incorporação de quintos pelo exercício de funções comissionadas entre 8/4/1998 e 4/9/2001 (peça 8) .
2.	Inicialmente, ratifico o despacho exarado à peça 30, no sentido de que o pedido de reexame deve ser conhecido, porquanto preenche os requisitos de admissibilidade previstos no artigo 48 da Lei 8.443/1992.
3.	A recorrente alega, em síntese:
a) a legalidade da incorporação de quintos pelo exercício de função comissionada ou de cargo em comissão após a entrada em vigor da Lei 9.624, de 8/4/1998; 
b) a modulação dos efeitos da decisão adotada pelo STF no RE 638.115, que fixou condições para preservação dos pagamentos;
c) a existência de decisão judicial transitada em julgado proposta pela Anajustra Federal, na qualidade de substituta processual, alcançando todos os associados.
4.	Em razão disso, requer o reexame do Acórdão 379/2022-1ª. Câmara, para reconhecer a legalidade do ato que incorporou a parcela de "quintos" referente ao período de 8/4/1998 a 4/9/2021, em cumprimento à decisão judicial transitada em julgado, e a reconsideração da decisão impositiva contida nos itens 1.7.2.1. e 1.7.2.3. para determinar o registro do ato de aposentadoria.
5.	Em seu parecer, a Unidade de Auditoria Especializada em Recursos (AudRecursos) propõe negar provimento ao pedido de reexame, com base nos seguintes argumentos:
a) não há amparo legal para a incorporação de quintos pelo exercício de função comissionada ou cargo em comissão após 8/4/1998, como decidido pelo STF no julgamento do RE 638.115;
b) a ausência de amparo legal justifica a irregularidade do ato (plano da validade) , mesmo nos casos em que o pagamento seja mantido (plano da eficácia) , em caráter excepcional, por força da modulação dos efeitos da decisão adotada no RE 638.115;
c) os efeitos financeiros das incorporações de quintos pelo exercício de funções ou cargos comissionados entre 8/4/1998 e 4/9/2001 podem ser preservados se atendidas as condições fixadas pelo STF ao modular os efeitos da decisão adotada no RE 638.115;
d) caberá ao órgão de origem avaliar a situação do caso concreto, em confronto com os parâmetros já fixados pelo STF, e adotar as medidas cabíveis quanto à cessação imediata ou à continuidade dos pagamentos.
6.	O parquet aderiu à proposta da AudRecursos (peça 39) . 
7.	Alinho-me aos pareceres, cujas análises incluo entre minhas razões de decidir, sem prejuízo de tecer breves comentários sobre a matéria em discussão.
8.	Pois bem. O STF já assentou a ilegalidade da incorporação dos quintos/décimos resultantes do exercício de funções exercidas entre 8/4/1998 e 4/9/2001 (tese 395) . Dessa forma, o ato em exame deve ser considerado ilegal, ainda que tenha havido a modulação do alcance da decisão do STF no RE 638.115. 
9.	Recordo que a apreciação da legalidade que tem lugar nessa Corte de Contas opera no plano da validade do ato, enquanto a modulação dos seus efeitos opera no plano da eficácia. Portanto, é possível que um ato inválido no nosso ordenamento jurídico, excepcionalmente, produza efeitos jurídicos, tal como no caso em exame (vide Acórdão 2.198/2023-1ª. Câmara, de minha relatoria) .
10.	Considerando que o acórdão atacado obedeceu à modulação definida pela Excelsa Corte e não determinou a supressão dos pagamentos ou a absorção de qualquer parcela por reajustes futuros, inexiste juízo a ser modificado.
11.	Na linha do que foi decidido no Acórdão 1.607/2023-1ª. Câmara, também de minha relatoria, para que a recorrente possa se beneficiar de eventual sentença judicial transitada em julgado em ações coletivas, cabe ao órgão emissor do ato investigar mais detidamente a substituição processual e só após essa análise aplicar o entendimento do STF no RE 638.115.
12.	Assim, consoante as teses 82 e 499 do STF, em julgados submetidos à sistemática de repercussão geral, será necessário que a beneficiária da decisão: 
a) comprove ter concedido autorização expressa para que a aludida entidade associativa pudesse representá-la na ação ordinária referida; e 
b) demonstre que, à época do protocolo da ação, era filiada à mencionada associação.
	Ante o exposto, VOTO no sentido de que o Colegiado adote a deliberação que ora lhe submeto.
TCU, Sala das Sessões, em 18 de abril de 2023.
JORGE OLIVEIRA 
Relator